【裁判字號】    97,消債更,1019
【裁判日期】    980107
【裁判案由】    更生事件
【裁判全文】
臺灣臺北地方法院民事裁定          97年度消債更字第1019號
聲  請  人
即  債務人  甲○○
代  理  人  廖克明律師
            乙○○
上列當事人因消費者債務清理事件聲請更生，本院裁定如下：
    主  文
聲請駁回。
聲請費用由聲請人負擔。
    理  由
一、按債務人對於金融機構因消費借貸、自用住宅借款、信用卡
    或現金卡契約而負債務，在聲請更生或清算前，應提出債權
    人清冊，以書面向最大債權金融機構請求協商債務清償方案
    ，並表明共同協商之意旨，消費者債務清理條例（下稱本條
    例）第151條第1項定有明文。又聲請更生或清算不合程式或
    不備其他要件者，法院應以裁定駁回之。但其情形可以補正
    者，法院應定期間先命補正，復為本條例第8 條所明定。另
    債務人不能清償債務或有不能清償之虞者，得依本條例所定
    更生或清算程序，清理其債務，本條例第3 條亦定有明文。
    又本條例為兼顧債權人、債務人雙方之利益，使陷於經濟上
    困境之消費者得以清理債務，採重建型之更生及清算型之清
    算程序雙軌制，利用此兩種程序妥適調整債務人與債權人及
    其他利害關係人間之權利義務關係，保障債權人獲得公平受
    償，並謀求消費者經濟生活之更生機會。且債務人受法院裁
    定開始更生或清算程序者，其生活、資格、權利等均將受限
    制，該等程序係債務清理之最後手段，於債務人無法與債權
    人協商時，始適用更生或清算程序清理其債務。固協商前置
    程序之意旨，在使金融機構與債務人就特定種類之債務清理
    事務上，利用法院程序外解決之協商機制，為迅速有效之自
    主性解決。而此一程序之進行，有賴當事人間之協力配合，
    本於誠信為基礎，形成債務清理之共識，各當事人自兼負有
    最大的誠實協力義務，以形成協商成立。
二、本件聲請意旨略以：其於本條例施行後，曾於民國97年4月2
    4 日以書面向最大債權金融機構即大眾商業銀行請求共同協
    商債務清償方案，而大眾商業銀行只同意無擔保債務部分每
    月還款金額新臺幣（下同）30,000餘元，惟其每月固定支出
    29,000元，當時薪資收每月約為34,162元至36,304元，租金
    收入每月雖有14,000元，但未能持續固定維持，故無法同意
    大眾商業銀行之每月30,000餘元還款條件，且於債務協商不
    成立後，其仍有主動與其他銀行達成個別協議還款，惟個別
    協商繳款之壓力亦為沈重，為此爰向本院聲請更生云云。
三、經查：
  (一)依卷附之大眾商業銀行股份有限公司（下稱大眾商銀）97年
    11月25日之陳報狀所示，大眾商銀主張，協議給予達180 期
    、利率3%、月付17,630元之還款方案，並非如債務人所主張
    大眾商銀僅同意無擔保債務部分每月還款金額3 萬餘元，則
    債務人是否有盡據實陳報之協力義務及更生之誠意即有疑異
    。
  (二)退步言之，縱債務人所述屬實，則大眾商銀現已提出上開月
    付17,630元之還款方案，債務人所述之每月還款條件已變更
    ，則債務人是否應再與債權銀行協商解決？蓋依債務人主張
    其於債務協商不成立後，仍「主動」與合作金庫、荷蘭銀行
    、花旗銀行、渣打銀行、香港上海匯豐銀行達成個別協議還
    款，而依原證5 債務人所提供之存摺、通知書及單據觀之，
    債務人每月攤還本息與合作金庫銀行約13,510元、與荷蘭銀
    行協議自97年9月起至102年8月止、分60期、期付金4,430元
    ，與花旗銀行每月償還金額14,466元，匯款渣打國際商業銀
    行8,628元（97年8 月12日）、4,786元（97年9月8日），郵
    政劃撥香港上海匯豐銀行7,900元（97年8 月19日、9月15日
    ），則依債務人提供之自主與個別債權人協商清償債務之金
    額即約為45,092 元（13,510元+4,430元+14,466元+4,786元
    （8,628 元或4,786元，以4,786元計算）+7,900元＝45,092
    元，依債務人所提供之單據計算），則債務人尚能與各個債
    權人自主達成協商支付每月約達45,092元之金額（亦高於債
    務人所主張大眾商銀提出之每月還款金額3 萬餘元），則對
    於最大債權銀行大眾商銀所提出之每月17,630元協商還款方
    案而言，債務人應足以負擔。
  (三)再依債務人96年度綜合所得稅各類所得資料清單、財產歸屬
    資料清單、債務人陳報之97年度每月平均收入所示，債務人
    於96年度、97年度（至97年8 月）每月平均收入約為44,753
    元（96年度給付總額537,037元除以12個月）、46,677 元（
    債務人於聲請狀陳報之金額），有房屋、土地等財產，則若
    以每月收入44,753元計算，則扣除大眾商銀提出之每月17,6
    30元之還款金額及債務人之每月生活支出14,000元，則尚有
    13,123元之餘額，且於96年10月23日起至97年8 月31日止，
    債務人每月尚有租金收入14,000元，則若再加入上開租金收
    入，則債務人即有27,123元可供債務人使用（13,123元+14,
    000元），若再用以支付每月房屋貸款15,000元，亦有餘12,
    123元，並無不能清償債務之情事。又債務人主張於97年9月
    30日與承租人終止租賃契約，已無租金收入，惟債務人所有
    之房屋、土地係位於桃園縣平鎮市，然債務人係於臺北市工
    作（依債務人提出之在職證明書），於臺北市生活（依債務
    人財產收入狀況陳報狀四、聲請前2 年內必要支出陳述，位
    於臺北市每月生活支出生活費……），並於97年9月9日將戶
    籍遷入臺北市，則上開房屋、土地並非債務人所自用居住，
    且現亦未租予他人使用，而債務人之債務總金額為5,777,22
    3元（含房屋貸款3,353,000元，依債務人聲請狀所載），債
    務人已負債累累且其工作、日常生活住居皆位於臺北市，則
    債務人是否可謂為保有其財產（位於桃園縣平鎮市之房屋、
    土地），而主張其收入已不敷支出，有無法清償債務之情事
    ？則債務人之房屋貸款應非屬必要支出，則債務人並非不能
    支應最大債權銀行所提之還款方案，自難謂債務人有不能清
    償其債務之情事。
  (三)綜上所述，聲請人每月平均之收入扣除每月必要支出費用後
    ，尚無不能清償債務或有不能清償之虞，其更生之聲請即不
    符消費者債務清理條例第3 條所定要件，且上開欠缺又屬無
    從補正，依首揭說明，自應駁回其聲請，爰裁定如主文。
中    華    民    國    98    年    1    月    7    日
              民事第四庭    法      官  余明賢
上為正本係照原本作成
如不服本裁定，應於裁定送達後10日內，以書狀向本院提出抗告
，並繳納抗告費新臺幣1,000 元
中    華    民    國    98    年    1    月    7    日
                            書  記  官  楊勝欽


司法院資訊處製作；財團法人民間司法改革基金會備份。
